【裁判字號】    97,重上,52
【裁判日期】    970930
【裁判案由】    租佃爭議
【裁判全文】
臺灣高等法院臺南分院民事判決          97年度重上字第52號
上  訴  人  丙○○
被 上 訴人  財政部國有財產局南區辦理處台南分處
法定代理人  乙○○
訴訟代理人  甲○○
上列當事人間請求租佃爭議事件，上訴人對於中華民國97年4月
24日台灣台南地方法院（95年度訴字第490號）第一審判決提起
上訴，本院於97年9月16日言詞辯論終結，判決如下：
    主    文
原判決關於駁回上訴人後開第2項之訴部分，並訴訟費用之裁判
（除確定部分外）均廢棄。
確認上訴人丙○○與被上訴人間就如附圖所示台南市○○區○○
段1400、1402-1、1403地號等土地之耕地租賃關係存在。
上訴人其餘上訴駁回。
第一、二審訴訟費用（除確定部分外）由被上訴人負擔五分之一
，其餘由上訴人負擔。
    事實及理由
壹、程序部分：
一、按出租人與承租人間因耕地租佃發生爭議時，應由當地鄉（
    鎮、市、區）公所耕地租佃委員會調解，調解不成立者，應
    由直轄市或縣（市）政府耕地租佃委員會調處；不服調處者
    ，由直轄市或縣（市）政府耕地租佃委員會移送該管司法機
    關，司法機關應即迅予處理，並免收裁判費用。前項爭議案
    件非經調解、調處，不得起訴，耕地375減租條例第26條第1
    項、第2項前段定有明文。本件兩造因系爭坐落台南市○○
    區○○段1388、1389、1390、1394、1400、1402-1、1403、
    1404、1405地號等9筆耕地（下稱系爭土地）租佃爭議事件
    ，出租人主張承租人違反自任耕作之規定，而終止租約，承
    租人予以爭執，否認違反自任耕作規定，主張租約仍繼續有
    效等情，業經台南市南區公所耕地租佃委員會於民國（下同
    ）94年12月6日調解不成立（見原審卷1第31、32頁），嗣再
    經臺南市政府先後於94年12月26日、95年3月24日調處結果
    認應由承租人即上訴人繼續承租，租賃關係存在等情（見原
    審卷1第12至24頁），惟因出租人即被上訴人（原審誤植為
    承租人）不服調處決議，臺南市政府乃將該租佃爭議案件移
    送原審處理，有臺南市政府95年4月11日南市地權字第09514
    513390號函附臺南市政府耕地租佃委員會調處程序筆錄及臺
    南市（南區）公所耕地租佃委員會調解（處）程序筆錄等在
    卷足憑（同上卷1第3、5頁），本件耕地租佃爭議事件業已
    踐行前揭調解及調處程序，則本件於原審起訴之程序自屬合
    法，合先說明。
二、按民事訴訟法第247條所謂有即受確認判決之法律上利益，
    係指因法律關係之存否不明確，致原告在私法上之法律地位
    有受侵害之危險，而此項危險得以對於被告之確認判決除去
    者而言。故確認法律關係成立、不成立之訴，茍具備前開要
    件，即得謂有即受確認判決之法律上利益（最高法院42年台
    上字第1031號判例參照）。本件系爭土地為國有，被上訴人
    以上訴人於租賃契約存續期間在租賃土地上堆置廢棄物及貨
    櫃屋，未依契約約定供養殖使用，違反耕地三七五減租條例
    第16條之規定，主張租賃契約消滅，請求收回土地，為上訴
    人所不同意，則兩造間租賃關係存在與否，對於上訴人得否
    本於承租權繼續占有使用系爭土地，非無影響，即上訴人私
    法上法律地位有受侵害之危險，此項危險得以確認判決除去
    ，則上訴人提起本件確認之訴，即有受確認判決之法律上利
    益。
貳、實體部分：
一、上訴人起訴主張：本件違約情事僅存在於訴外人歐成發（與
    被上訴人之租約字號為國養租字第7800374號）在上開系爭
    土地內之古堡段1403地號土地（下稱系爭1403號土地）上堆
    置建築廢棄物及貨櫃屋，違反耕地應自任耕作之規定，而上
    訴人與被上訴人租約字號則為國養租字第7800372號，顯與
    訴外人歐成發屬不同租約。上訴人係於77年7月13日經被上
    訴人同意後，由訴外人歐成發讓渡持分5分之1，依讓渡書記
    載，上訴人個別單獨擁有持分5分之1租約權利，與訴外人歐
    成發顯分屬不同租約。被上訴人自78年間即分別與上訴人訂
    定租約，亦可證明被上訴人已認同其與上訴人間為一獨立契
    約，與訴外人歐成發之租約無涉。兩造間就系爭土地確有租
    賃關係存在等語；並求為判決：請求確認兩造間之耕地租賃
    關係存在（原審全部駁回上訴人之訴，上訴人不服，提起本
    件上訴，請求廢棄原判決，並確認兩造間就系爭土地之租賃
    關係存在）。
二、被上訴人則以：訴外人施建豐涉嫌竊佔（系爭1403號土地）
    罪經函送偵辦結果，台灣台南地方法院檢察署95年度偵字第
    13170號，認為訴外人施建豐之放置貨櫃屋係經過原審共同
    原告歐成發之同意，故予以不起訴處分。惟偵查結果亦認定
    訴外人施建豐放置貨櫃屋之地點係坐落在上訴人及其他共同
    承租人共同向被上訴人承租之系爭土地上，再依據上訴人與
    訴外人歐成發等人向被上訴人陳情之呈情書內容，亦明確記
    載放置貨櫃屋及堆置廢棄物之地點確係在系爭國有土地上，
    足見上訴人丙○○及其他承租人因其等所承租之土地部分堆
    放建築廢棄物及貨櫃屋，非作為養殖使用，已違反耕地三七
    五減租條例第16條第1、2項承租人應自任耕作之規定，原訂
    租約應歸於無效。雖上訴人及其他共同承租人所承租之土地
    僅部分土地堆放建築廢棄物及貨櫃屋使用，惟依據內政部92
    年1月20日內授中辦地字第0910020787號令主旨所示，承租
    人將一部分土地供非耕作之用，而不自任耕作者，參照最高
    法院46年台上字第57號及70年台上字第4637號判例，原訂租
    約已全部歸於無效，亦即兩造間之租賃關係已不存在。至上
    訴人雖主張上訴人與被上訴人所訂立之國有養地租約係單獨
    成立之租約，訴外人歐成發縱使有不自任耕作之事實，亦與
    上訴人無關云云，惟依據上訴人與訴外人歐成發等人於89年
    11月23日及10月23日向被上訴人申辦換約續租手續時曾出具
    切結書切結系爭土地確係自行作為養殖使用，故本件上訴人
    與被上訴人所訂立之租約並非單獨成立之租約自明。本件租
    約既係由上訴人與訴外人楊富雄、歐成發、李德慶、歐成福
    共同向被上訴人承租，因上訴人與訴外人楊富雄等人為便於
    繳納租金及管理，出具共有物假分割協議書向被上訴人申請
    個別訂立租約書，故本件實際上係上訴人與訴外人楊富雄等
    人共同向被上訴人承租等語，資為抗辯。
三、兩造不爭執事項：
  (一)訴外人歐得（已死亡）前於59年1月1日向被上訴人承租坐落
    台南市○○區○○段1000-16、1000-97、1000-98、1000-99
    、999-2地號土地，並簽訂國有養地租賃契約書，租賃期間
    至71年12月31日止，嗣因歐得死亡，乃由其繼承人歐成福、
    歐成發、歐燕金、歐素月、歐慧玲、葉歐燕玉、施夙珍、施
    夙芬、施夙玲、施夙娟於76年11月27日共同向被上訴人承租
    台南市○○區○○段1000-16、0000-0000、0000-0000、100
    0-97、1000-98、1000-99、999-2地號土地，租賃期間自76
    年8月15日起至77年12月31日止，其應繼分分別為7分之1、7
    分之1、7分之1、7分之1、7分之1、7分之1、28分之1、28分
    之1、28分之1、28分之1，再由歐成發、歐成福二人於77年1
    月7日共同向被上訴人承租上開土地，租賃期間自76年12月7
    日起至77年12月31日止，其應繼分各為2分之1，嗣歐成發及
    歐成福於77年7月13日簽立讓渡書將其承租權一部讓與訴外
    人楊富雄（已歿）、上訴人丙○○與訴外人李德慶，並由楊
    富雄、丙○○、歐成發、李德慶、歐成福共同向被上訴人承
    租上開土地，租賃期間自77年7月13日起至77年12月31日止
    ，持分各5分之1，楊富雄、丙○○、歐成發、李德慶、歐成
    福於77年7月13日為免除攤繳租金及管理上之困擾而簽訂共
    有物假分割個別訂約契約書，就上開土地達成分池個別使用
    之協議，並持向被上訴人簽訂一式六份之國有養地租賃契約
    書（即出租人1份外，全體承租人5位各1份），嗣因租約期
    滿，再由楊富雄、丙○○、歐成發與訴外人李德慶、歐成福
    於78年1月20日共同向被上訴人承租台南市○○區○○段100
    0-16、0000-0000、0000-0000、1000-97、1000-98、1000-9
    9地號土地（與上開租約比較，少一筆999-2地號土地），租
    賃期間自78年1月1日起至83年12月31日止，持分各5分之1，
    再由楊富雄、丙○○、歐成發、李德慶、歐成福共同向被上
    訴人承租系爭土地，租賃期間自84年1月1日起至89年12月31
    日止，持分各5分之1，再於89年11月24日續約，租賃期間自
    90年1月1日起至99年12月31日止，其中楊富雄、丙○○部分
    之國有養地租賃契約書編號分係國養租字第7800371、00000
    00號。
  (二)坐落台南市○○區○○段1388、1389、1390、1394、1400地
    號等5筆土地重測前分係安平段1000-99、1000-97、1000-98
    、0000-0000、0000-0000地號土地，坐落台南市○○區○○
    段1403、1404、1405地號等3筆土地重測前均係安平段0000-
    0000地號土地，上開土地之地目均為「養」，另坐落台南市
    安平區○○段1402-1地號土地則係自臺南市○○區○○段14
    02地號土地分割而出，其地目則為「道」，系爭土地均為國
    有土地，而由被上訴人所管理，系爭土地之租約係延續自訴
    外人歐得於59年1月1日起向被上訴人承租之五筆土地之租約
    而來。
  (三)訴外人施建豐因需要空地放置貨櫃屋，乃透過訴外人馬川（
    別名馬永川）向歐成發詢問得否讓其置放貨櫃屋在歐成發之
    土地上，經歐成發同意後，訴外人施建豐乃於94年2月間放
    置貨櫃屋在系爭1403地號土地。
  (四)台南市安平區公所於94年3月3日以南市平民字第0940002805
    號函被上訴人稱其所有位於台南市○○區○○路452巷（崇
    義社區活動中心）對面空地（即系爭1403地號土地）擺放大
    量貨櫃屋，影響市容景觀，催請改善移除等語，被上訴人乃
    分別於94年4月19日及94年5月4日催請承租人楊富雄、丙○
    ○、歐成發、李德慶、歐成福清理系爭1403地號土地（含清
    理貨櫃屋及廢棄物，第一次函限清理期限為10日內，第二次
    函延至94年5月31日），其間丙○○等人有清除部分之廢棄
    物，但未於期限內清除全部的廢棄物，被上訴人再於94年7
    月12日以台財產南南三字第0940013769號函通知丙○○及以
    其他信函通知楊富雄、歐成發、歐成福、李德慶，因系爭14
    03地號土地已非養殖使用，有違反耕地三七五減租條例第16
    條規定之情形，原訂租約無效等語。
  (五)系爭1403地號土地於95年4月4日依「擬定台南市安平港歷史
    風貌園區特定區計畫（細部計畫）案」發佈實施而編為都市
    計畫使用分區之中密度住宅區。
  (六)訴外人施建豐涉嫌竊佔系爭1403地號土地一案，業經臺灣臺
    南地方法院檢察署檢察官以95年度偵字第13170號不起訴處
    分確定在案（見本院卷第43頁）。
四、得心證之理由：
  (一)按農業發展條例第20條第1、2項規定：「本條例中華民國89
    年1月4日修正施行後所訂立之農業用地租賃契約，應依本條
    例之規定，不適用耕地三七五減租條例之規定。本條例未規
    定者，適用土地法、民法及其他有關法律之規定。」、「本
    條例中華民國八十九年一月四日修正施行前已依耕地三七五
    減租條例，或已依土地法及其他法律之規定訂定租約者，除
    出租人及承租人另有約定者外，其權利義務關係、租約之續
    約、修正及終止，悉依該法律之規定。」故在89年1月4日農
    業發展條例修正施行前，依耕地三七五減租條例所訂定之農
    業用地租賃契約，租佃雙方之權利義務關係即應適用耕地三
    七五減租條例之規定。次按以自任耕作為目的，約定支付地
    租，使用他人之農地者，為耕地租用。前項所稱耕作，包括
    漁牧，土地法第106條定有明文。又耕地租佃期間，不得少
    於六年；耕地租約於租期屆滿時，除出租人依本條例收回自
    耕外，如承租人願繼續承租者，應續訂租約，耕地三七五減
    租條例第5條前段、第20條分別定有明文，故租約形式上雖
    屬定期租賃，其實質應屬繼續性契約。再耕地經依法編定或
    變更為非耕地使用時，出租人在依耕地三七五減租條例第17
    條第1項第5款及第2項之規定終止租約並補償承租人前，若
    與承租人繼續換訂新租約，所承租之土地縱已編定為非農、
    漁、牧地，應仍有耕地三七五減租條例之適用；不得謂新換
    定之租約所承租供耕作或養殖之用者為他人之非農、漁、牧
    地，即謂應依民法關於租賃之規定，而無耕地三七五減租條
    例規定之適用。否則出租人豈非可藉此規避對承租人所應負
    同條例第17條第2項之補償責任。經查，系爭土地均為國有
    土地，而由被上訴人所管理，系爭土地之租約係延續自訴外
    人歐得於59年1月1日起向被上訴人承租之五筆土地之租約而
    來，已如前述（見兩造不爭執事項第1、2點），再訴外人歐
    得所承租坐落台南市○○區○○段1000-16、1000-97、1000
    -98、1000-99、999-2地號土地，於59年1月1日訂立國有養
    地租賃契約時，地目為養，屬應適用耕地三七五減租條例之
    耕地租賃，其後歷經多次換約續租，此部分簽訂之國有養地
    租賃契約應屬耕地三七五減租條例第6條所謂租約之變更及
    換訂，應不影響其耕地租約之繼續性。又兩造間之系爭國有
    養地租賃契約，由被上訴人將系爭9筆國有地出租上訴人及
    訴外人楊富雄、歐成發、李德慶、歐成福，約定由上訴人及
    訴外人楊富雄、歐成發、李德慶、歐成福自行作養殖使用，
    因其租約之繼續性，依上說明，兩造間就系爭租賃契約之權
    利義務關係，即有耕地三七五減租條例規定之適用，此亦為
    兩造所不爭執，合先敘明。
  (二)再按耕地之承租人應自任耕作，並不得將耕地全部或一部轉
    租他人，否則原訂租約應屬無效，此觀耕地三七五減租條例
    第16條第1項第2項之規定至明。所謂不自任耕作，兼指轉租
    及將耕地借與他人使用在內（最高法院56年台上字第1520號
    判例參照）。經查：本件訴外人施建豐因需要空地放置貨櫃
    屋，乃向歐成發詢問得否讓其置放貨櫃屋在歐成發之土地上
    ，經歐成發同意後，訴外人施建豐乃於94年2月間放置貨櫃
    屋在系爭1403地號土地上，是訴外人施建豐涉嫌竊佔系爭14
    03地號土地云云，即非屬實，業經臺灣臺南地方法院檢察署
    檢察官以95年度偵字第13170號不起訴處分確定在案，為兩
    造所不爭，核與證人馬川於原審證述之情節相符（見原審卷
    第156、157頁），復經本院調取臺灣臺南地方法院檢察署95
    年度偵字第13170號偵查卷宗核閱無誤，足認訴外人歐成發
    確係明知並同意而將承租之耕地借與他人使用，依上開說明
    ，即屬於不自任耕作範圍之內，應構成耕地三七五減租條例
    第16條第2項所定原訂租約無效之原因。又承租人不自任耕
    作，租約即屬無效，是堪認訴外人歐成發與被上訴人間之租
    約已因歐某未自任耕作而無效。
  (三)上訴人主張上開違約情事僅存在於訴外人歐成發，上訴人與
    被上訴人間之租約字號為國養租字第7800372號，與訴外人
    歐成發顯屬不同租約云云，然為被上訴人所否認，則上訴人
    自應就上開有利於己之事實，負舉證之責任。經查：
  1.查上訴人業與訴外人楊富雄、歐成發、李德慶、歐成福於77
    年7月13日簽訂「共有物假分割個別訂約契約書」（見原審
    卷1第54頁），就所承租之土地達成分池個別使用之協議，
    且有上訴人之承租土地範圍即系爭1400、1402-1、1403號土
    地分割（分管）使用之國有土地勘查表使用現況略圖（見原
    審卷1第184頁、本院卷第29頁）可據。上訴人並將上開假分
    割之契約書送達予被上訴人，並按分管使用之現狀，持與被
    上訴人各簽訂有不同編號之國有養地租賃契約書，有各該契
    約書附卷可憑（見原審卷1第37至39頁）。依上開共有物假
    分割個別訂約契約書上係記載：「左列土地係全體共有人向
    國有財產局台灣南區辦事處台南分處承租，為免除攤繳租金
    及管理上之困擾，經全體承租人協議分池個別使用，茲就各
    分得位置面積及其持分附圖示列明如後。」等語（見原審卷
    1第54至57頁），足見被上訴人係明知並同意上訴人與其他
    承租人就上開各別承租位置予以特定之行為，並協同辦理各
    別承租位置圖之測量及標示，此見卷附之「國有土地勘查表
    使用現況略圖」即明，被上訴人就此亦無爭執；抑且，被上
    訴人更同意就承租人支付租金履行義務部分，由各承租人獨
    自向出租人即被上訴人支付清償，出租人亦僅得就承租人所
    分割取得承租部分（即按如附圖之分管使用現況圖）之土地
    收取租金（見本院卷第64頁）。是按上訴人與其他承租人間
    之「共有物假分割個別訂約契約書」，既為被上訴人所同意
    ，被上訴人亦因而協同繪製如附圖之「國有土地勘查表使用
    現況略圖」附卷，兩造並無異議，則該「共有物假分割個別
    訂約契約書」，應已非承租人間之內部協議而已。被上訴人
    亦於本院直承租約後來分成五份等情。從而，上訴人主張被
    上訴人嗣已同意共同承租人所為承租標的之協議分割，並各
    別與被上訴人訂約，上訴人與被上訴人間之租約，即與訴外
    人歐成發所簽訂之租約係屬各別不同租約等情，應屬有據。
  2.按解釋意思表示，應探求當事人之真意，不得拘泥於所用之
    辭句，民法第98條定有明文。又解釋意思表示，應探求當事
    人真意，注重意思表示的目的性，著重為各個法律行為及
    當事人具體妥當性。是契約文字業已表示當事人真意者，無
    須別事探求者，固不得捨契約文字而更為曲解，惟若從文字
    上不足以表示當事人之真意時，則應本諸過去之事實及其他
    一切證據資料，作為斷定當事人立約當時真意之標準，以解
    釋當事人之契約。又「解釋當事人所立書據之真意，以當時
    之事實及其他一切證據資料為其判斷之標準，不能拘泥字面
    或截取書據中一二語，任意推解致失真意。」（最高法院19
    年上字第28號判例參照）。據兩造形式上不爭執之國有養地
    租賃契約書第一條之租賃養地標示：系爭土地等九筆，及第
    五條特約事項之租賃土地原由上訴人等五人共同承租等云云
    ，僅係沿用原來的承租地號而未予精確表明，仍不能否定承
    租人嗣已各就其分管位置與被上訴人各自立約承租之事實；
    雖上訴人另於89年11月23日出具予被上訴人之切結書記載：
    「立切結書人承租貴局管理之台南市○○區○○段1388、13
    89、1390、1394、1400、1402、1403、1404、1405地號等9
    筆國有養地（其中1402應係1402-1之誤），面積0.101063公
    頃，確係自行作養殖使用，無擅自變更使用情事，如有虛偽
    情事，願負法律責任，並認租約無效，交還養地，絕無異議
    ，特立此切結。」（見原審卷1第183頁），仍沿用原有地號
    ，固非精確，惟其無非強調承租人等不得就其承租土地違法
    轉租、轉借不自任耕作，並非可解為就自己之承租土地無不
    自任耕作情形，上訴人仍應對他人承租之土地負違法轉租、
    轉借不自任耕作之責任。
  3.被上訴人雖又陳稱：有建築廢棄物堆放在上訴人之土地上等
    情云云。有關在上訴人土地上堆放之建築廢棄物部分，究係
    何人傾倒？被上訴人表示不清楚，且與貨櫃屋不知是否有關
    連，有被上訴人於本院言詞辯論之筆錄可據（見本院卷第63
    頁），難遽為不利上訴人之證明。況上訴人亦於本院陳明：
    伊之魚塭被人偷偷填土，伊等有去報案，有警員到現場查看
    確有其事等情，並有台南市第15屆耕地租佃委員會第3次租
    佃爭議調處會會議記錄可據（見原審卷1第12頁），被上訴
    人復無法提出關於此部分上訴人確屬明知並同意任人傾倒廢
    棄物而不自任耕作之證明，則此部分廢棄物之堆放，已難認
    可歸責於上訴人同意所為。又被上訴人雖以上開廢棄物業經
    通知上訴人限期改善，上訴人仍未依期改善，業經被上訴人
    於94年7月12日以臺財產南南三字第0940013769號函通知上
    訴人兩造間之原訂租約無效，上開國有養地租賃契約書應予
    作廢，並請繳回，土地收回另行處理，並有被上訴人94年5
    月4日臺財產南南3字第0940008836號函附卷可稽（見原審卷
    1第42、44頁）。然查上訴人事前既未同意傾倒上開廢棄物
    ，且事後積極清理上開（不易清除）廢棄物達百分之90，又
    上訴人因逢父喪、及下雨，處理上有困難，而向被上訴人請
    求展期，詎為被上訴人拒絕，亦有台南市第15屆耕地租佃委
    員會第2次租佃爭議調處會議記錄、報案說明書、廢棄物相
    片等可據（見原審卷1第21、18、14、48頁），自無法從被
    上訴人之陳述及舉證證實上訴人有不自任耕作情事。則被上
    訴人主張上訴人有不自任耕作之情形，系爭租約已全部歸於
    無效，上訴人之租約亦已無效，均非可採。從而，上訴人本
    於耕地三七五減租條例租賃契約之法律關係，請求確認本件
    耕地租賃關係存在，即無不合。
五、綜上所述，上訴人之主張伊與歐成發係各別與被上訴人成立
    耕地租約，伊並無違反自任耕作之情事，租約仍屬有效；被
    上訴人之抗辯系爭租約已因歐成發於94年2月間將系爭土地
    之歐成發分管之部分借與訴外人施建豐放置貨櫃屋，有不自
    任耕作之情事，全部租約均屬無效云云，並不足採。亦即歐
    成發與被上訴人間租約全部歸於無效，不能及於上訴人與被
    上訴人間租賃契約。從而，上訴人本於耕地三七五減租條例
    租賃契約之法律關係，就其承租耕作部分之如附圖所示台南
    市○○區○○段1400、1402-1、1403地號等土地，訴請確認
    兩造間之耕地租賃關係存在，在此範圍內，為有理由，應予
    准許。原審就此部分為上訴人敗訴之判決，即有未洽。上訴
    意旨就此部分指摘原判決不當，求予廢棄改判，為有理由。
    爰由本院將原判決此部分予以廢棄改判，如主文第2項所示
    。至逾上開實際承租耕作部分之土地，並非上訴人實際承租
    之土地，即無理由，應予駁回；原審就此部分駁回上訴人之
    上訴，即無不合，上訴意旨指摘原判決此部分不當，求予廢
    棄改判，為無理由，應予駁回。
六、本件事證已臻明確，兩造其餘攻擊、防禦方法及舉證，核與
    判決之結果不生影響，毋庸一一論述，附此敘明。
據上論結，本件上訴一部為有理由、一部無理由，依民事訴訟法
第449條第1項、第450條、第79條，判決如主文。
中    華    民    國    97    年    9     月    30    日
                  民事第三庭  審判長法  官  陳光秀
                                    法  官  李文賢
                                    法  官  莊俊華
上為正本係照原本作成。
如對本判決上訴，須於判決送達後20日內向本院提出上訴狀，未
表明上訴理由者，應於上訴後20日內，向本院提出理由書（須附
繕本）。依法並應委任律師為訴訟代理人，始得上訴。
中    華    民    國    97    年    10    月    2     日
                                    書記官  吳銘添
【附記】
民事訴訟法第466條之1：
(1)對於第二審判決上訴，上訴人應委任律師為訴訟代理人。但上
  訴人或其法定代理人具有律師資格者，不在此限。
(2)上訴人之配偶、三親等內之血親、二親等內之姻親，或上訴人
  為法人、中央或地方機關時，其所屬專任人員具有律師資格並
  經法院認為適當者，亦得為第三審訴訟代理人。
民事訴訟法第466條之2：
  上訴人無資力委任訴訟代理人者，得依訴訟救助之規定，聲請
  第三審法院為之選任律師為其訴訟代理人。


司法院資訊處製作；財團法人民間司法改革基金會備份。
